【裁判字號】    99,消債抗,49
【裁判日期】    990331
【裁判案由】    聲請清算程序
【裁判全文】
臺灣高雄地方法院民事裁定            99年度消債抗字第49號
抗  告  人  甲○○○
代  理  人  徐豐益律師
上列抗告人因消費者債務清理事件聲請清算，對於中華民國99年
1 月20日本院98年度消債清字第241 號裁定提起抗告，本院裁定
如下：
    主  文
抗告駁回。
抗告程序費用新台幣壹仟元由抗告人負擔。
    理  由
一、抗告意旨略以：職業工會投保之薪資，僅為保障退休生活較
    為穩定，自動逐年調整，並非實際所得收入，而抗告人係擔
    任臨時工，工作機會時有時無，應以每月平均收入新台幣（
    下同）18,500元計算；原裁定逕以勞工保險被保險人投保薪
    資27,600元，以為抗告人每月收入之計算標準，顯有違誤。
    又抗告人配偶陳介平原為卡車司機，因罹患糖尿病併腎臟病
    變、四肢麻木等，已無可能勝任此項工作，且已近10年無工
    作，是抗告人每月須負擔配偶陳介平之扶養費9,829 元。依
    抗告人工作收入狀況，扣除家庭生活費用後，實已無力負擔
    每月14,000元協商分期款，致無法依原協商條件履行。原裁
    定認抗告人並無不能清償或不能清償之虞，逕予駁回聲請，
    顯有違誤，爰依法提起本件抗告。並聲明：原裁定廢棄，准
    予裁定開始清算程序。
二、按債務人與金融機構協商成立者，不得聲請更生或清算，但
    因不可歸責於己之事由，致履行顯有重大困難者，不在此限
    ；本條例施行前，債務人依金融主管機關協調成立之中華民
    國銀行公會會員辦理消費金融案件無擔保債務協商機制與金
    融機構成立之協商，準用前項之規定；消費者債務清理條例
    （下稱消債條例）第151 條第5 項、第6 項定有明文。衡諸
    債之關係，係以當事人間之信賴關係為基礎，為社會經濟組
    織之重要支柱，故當事人於以法律行為追求自己之利益之際
    ，亦應顧及對方之利益，並考量債權債務在社會上之作用，
    本於誠實及信用之原則，行使債權及履行債務，是對於已陷
    入經濟上困境之消費者，若任其於惡性循環之債務窘境中自
    生自滅，將衍生嚴重之社會問題，難以維持安定之社會經濟
    秩序，故為兼顧債權人、債務人雙方之利益，對陷於經濟上
    困境之消費者，乃允其於消債條例施行後，得選擇以重建型
    之更生程序或清算型之清算程序清理其債務，藉以妥適調整
    債務人與債權人及其他利害關係人間之權利義務關係，保障
    債權人獲得公平受償，並謀求消費者經濟生活之重建復甦機
    會。惟對於已與金融機構協商成立，或於本條例施行前，已
    依金融主管機關協調成立之中華民國銀行公會會員辦理消費
    金融案件無擔保債務協商機制與金融機構成立協商之債務人
    ，若非因不可歸責於己之事由，致履行顯有重大困難，僅係
    為圖謀減免債務，而不為債務之履行，自有違債權契約為誠
    信契約之本旨，故依消債條例第151 條第6 項準用同條第5
    項前段之規定，不得聲請更生或清算，始能避免肇致道德危
    險。又按聲請更生或清算不合程式或不備其他要件者，法院
    應以裁定駁回之，但其情形可以補正者，法院應定期間先命
    補正，消債條例第8 條亦有明文規定。
三、經查：
  (一)抗告人積欠國泰世華商業銀行股份有限公司（下稱國泰世華
    銀行）等債權人計1,222,172 元，於民國95年間依金融主管
    機關協調成立之中華民國銀行公會會員辦理消費金融案件無
    擔保債務協商機制，與國泰世泰銀行達成協議，同意自95年
    7 月起，分80期，利率0%，每月繳納14,000元方式償還（下
    稱系爭協商），而抗告人僅繳納至95年11月，即未再依系爭
    協商繼續履行分期償還等情，有債權人清冊1 紙、財團法人
    金融聯合徵信中心當事人綜合信用報告書1 份、台北富邦銀
    行陳報狀暨資料1 份（見原審卷第19頁、第7 至15頁、第59
    至62頁）等附卷可稽。
  (二)按勞工保險條例制度目的係為保障勞工生活，促進社會安全
    ，被保險人及投保單位自有誠實申報投保薪資藉以計算保費
    之義務，而保險人為查核投保單位勞工人數、工作情況及薪
    資，必要時，亦得查對其員工或會員名冊、出勤工作紀錄及
    薪資帳冊。又勞工保險條例第72條第2 項規定，投保單位違
    背本條例規定，將投保薪資金額以多報少或以少報多者，自
    事實發生之日起按其短報或多報之保險費金額，處以二倍罰
    鍰，並追繳其溢領給付金額。是一般職業工會為投保單位，
    受理工會會員投保時，理應查核工會會員之實際薪資為何，
    並要求工會會員提出一定薪資之證明，自無干冒受行政裁罰
    之風險，而虛偽申報投保薪資。再參酌，以實際所得數額投
    保勞工保險為常態，以低所得投保高保額保險則為變態，而
    抗告人就此變態事實，亦未提出任何證據資料以為釋明。據
    此，本件以抗告人之勞工保險月投保薪資，以為其每月收入
    基準，應為妥當。查，抗告人於95年3 月、96年5 月、97年
    9 月、98年1 月分別以高雄市醫務雜務職業工會、高雄市照
    顧服務員職業工會為投保單位，各依27,600元、30,300元、
    34,800元之薪資等級投保勞工保險，有勞工保險被保險人投
    保資料表1 紙（見原審卷第27頁）可按。依上，原審以前開
    最低之勞工保險被保險人投保薪資27,600元，以為抗告人每
    月平均收入，並無違誤。是抗告人主張每月收入僅18,500元
    云云，其中不足27,600元部分，尚不可採。
  (三)按受扶養權利者以不能維持生活而無謀生能力者為限，民法
    第1117條第1 項定有明文。查，抗告人配偶陳介平雖罹患糖
    尿病，有國軍高雄總醫院診斷證明書1 紙（見原審卷第76頁
    ）可按；惟陳介平固因糖尿病而有腎臟病變及四肢麻木現象
    ，但尚未達到末期腎病變階段乙節，有國軍高雄總醫院99年
    1 月7 日醫雄企管字第0990000140號函1 份（見原卷第87、
    88頁）可考；據此，堪認陳介平雖有糖尿病，然僅減少勞動
    能力，尚未完全喪失工作能力。又陳介平現年60歲（38年12
    月17日生），有戶籍謄本1 紙（見原審卷第23頁）可稽，尚
    未屆法定強制退休年齡；是陳介平客觀上應仍具有謀生能力
    。且抗告人亦未提出證據，以為釋明陳介平有不能維持自己
    生活之情事。從而，抗告人主張每月應負擔配偶陳介平扶養
    費9,829元云云，即屬無據。
  (四)按依債務人與金融機構協商成立者，除非因不可歸責於己之
    事由，致履行顯有重大困難，否則不得聲請更生或清算，消
    債條例第151 條第5 項規定意旨甚明。是債務清償方案成立
    後，應由債務人按其條件履行，惟如於其後發生情事變更，
    在清償期間收入或收益不如預期，致該方案履行困難甚或履
    行不能，而有不可歸責於己之事由，始能聲請更生或清算。
    此項規定旨在避免債務人任意毀諾已成立之協商，濫用更生
    或清算之裁判上債務清理程序，蓋以債務清償方案係經當事
    人行使程序選擇權所為之債務清理契約，債務人應受該成立
    之協議所拘束。債務人既已與金融機構協商成立，如認該協
    商方案履行有其他不適當情形，自仍應再循協商途徑謀求解
    決。查，抗告人前於95年系爭協商成立時，與其毀諾、未依
    協議還款時，期間收入並無任何重大變化，則抗告人既能依
    原協商條件，依約繳付5 期協商應繳納之款項，且抗告人願
    與上揭金融機關達成還款協商，在無特殊情事之情形下，顯
    係在綜合評估其還款能力後，方與金融機關成立每月還款14
    ,000元之協商條件。又依抗告人每月收入27,600元，扣除其
    所主張每月基本生活費用9,829 元，尚有餘款17,771元（00
    000 00000＝17771 ）可供清償債務，足以履行系爭協商分
    期款項14,000元，難認其有何履行協商之重大困難可言。準
    此，本件既無情事變更，而抗告人亦無重大履行困難之處，
    倘參諸聲請人復有固定收入之履行能力，則其縱有履行不便
    ，亦得經由個別債權銀行協商程序以求適當履債，堪認債務
    人尚乏不可歸責於己致履行顯有重大困難之情形可言。
四、綜上所述，本件抗告人聲請更生，既無法立證其確於與金融
    機關達成系爭協商後，有不可歸責於己之事由，且依原協商
    條件履行亦非顯有重大困難，應屬聲請清算之要件不備，又
    無從補正，依首揭條文之意旨，自應駁回其清算之聲請。原
    裁定據此駁回抗告人清算之聲請，於法並無違誤，抗告意旨
    猶執前詞，指摘原裁定不當，為無理由，應予駁回。
五、據上論結，本件抗告為無理由，依消費者債務清理條例第15
    條，民事訴訟法第495 條之1 第1 項、第449 條第1 項、第
    78條，裁定如主文。
中    華    民    國    99    年    3     月    31    日
                  民事第五庭  審判長法  官  李昭彥
                                    法  官  李育信
                                    法  官  洪榮家
上為正本係照原本作成。
不得再抗告。
中    華    民    國    99    年    3     月    31    日
                                    書記官  胡美儀

司法院資訊處製作；財團法人民間司法改革基金會備份。
